ACORDAO-COMPLETO-2405607

ACÓRDÃO 9343/2020 ATA 30/2020 - PRIMEIRA CÂMARA

VISTOS, relatados e discutidos estes autos em que se aprecia ato de admissão.
ACORDAM os Ministros do Tribunal de Contas da União, reunidos em Sessão da Primeira Câmara, diante das razões expostas pelo Relator e com fundamento no artigo 1º, inciso V, e artigo 39, incisos I e II, da Lei 8.443/1992, combinado com o artigo 260 do Regimento Interno do Tribunal de Contas da União, em considerar legal e ordenar o registro do ato de admissão de Antonio Wilson Goncalves de Brito no cargo de administrador do Instituto Federal de Educação, Ciência e Tecnologia do Amazonas (IFAM) .

Atos de Admissão de Pessoal.

Primeira Câmara

Instituto Federal de Educação, Ciência e Tecnologia do Amazonas (IFAM).

3. Interessados/Responsáveis:
3.1. Interessado: Antonio Wilson Goncalves de Brito (XXX.268.261-XX).

13.1. Ministros presentes: Benjamin Zymler (na Presidência), Walton Alencar Rodrigues (Relator), Bruno Dantas e Vital do Rêgo.
13.2. Ministro-Substituto presente: Augusto Sherman Cavalcanti.

WALTON ALENCAR RODRIGUES

Adoto, como relatório, parecer da lavra da E. Procuradora-Geral, Dra. Cristina Machado da Costa e Silva, o qual bem sumaria o ponto controverso nos autos:
Versam os autos sobre o ato de admissão de Antonio Wilson Gonçalves de Brito no cargo de administrador do Instituto Federal de Educação, Ciência e Tecnologia do Amazonas - IFAM.
2.	A Secretaria de Fiscalização de Pessoal - Sefip - opina pela ilegalidade e negativa de registro do ato de peça n.º 1, uma vez que o servidor foi aprovado em concurso realizado pelo Instituto Federal de Educação, Ciência e Tecnologia do Tocantins - IFTO. A unidade técnica defende que esse aproveitamento contrariou a exigência constante do subitem 9.2.3.3 do Acórdão 1618/2018-TCU-Plenário, o qual tratou de consulta pela qual se decidiu:
"9.2. responder ao consulente que:
9.2.1. permanece válido, na íntegra, mesmo sob a égide da Emenda Constitucional 95/2016, o entendimento no sentido de que as receitas decorrentes da arrecadação de taxa de inscrição em concurso público promovido por órgão estatal, e também as despesas necessárias à sua concretização, devem ser integralmente registradas no Orçamento da União em deferência aos princípios da universalidade, do orçamento bruto e da transparência na gestão fiscal;
9.2.2. é vedado o aproveitamento, pelos órgãos públicos, de candidatos aprovados em concursos promovidos por outros órgãos, se ausente previsão no edital nesse sentido, por ofensa aos princípios constitucionais da publicidade, da isonomia, da impessoalidade e da moralidade, bem como ao princípio da vinculação ao instrumento convocatório;
9.2.3. o aproveitamento de candidatos aprovados em concursos púbicos:
9.2.3.1. requer previsão expressa no edital do concurso de onde serão aproveitados os candidatos e a observância da ordem de classificação, a finalidade ou a destinação prevista no edital;
9.2.3.2. deve ser devidamente motivado, restringir-se a órgãos/entidades do mesmo Poder e ser voltado ao provimento de cargo idêntico àquele para o qual foi realizado o concurso, ou seja, de mesma denominação e que possuam os mesmos requisitos de habilitação acadêmica e profissional, atribuições, competências, direitos e deveres;
9.2.3.3. somente poderá alcançar cargos que tenham seu exercício previsto para as mesmas localidades em que tenham exercício os servidores do órgão/entidade promotor do certame".
3.	Em resposta à diligência realizada pela unidade técnica, o órgão de pessoal do IFAM informou que necessitava do preenchimento urgente de um cargo de administrador no Campus Tefé. Inicialmente, buscou informações sobre o concurso público realizado pela Universidade Federal do Amazonas - UFAM. No entanto, identificou que várias retificações realizadas no edital não haviam sido publicadas em diário oficial, razão pela qual não utilizou a lista de aprovados dessa entidade.
4.	Posteriormente, o IFAM solicitou os dados de aprovados em concursos realizados pelos institutos federais localizados no Pará, Rondônia e Tocantins (IFPA, IFRO e IFTO, respectivamente) , tendo obtido resposta positiva apenas do IFTO (peça n.º 10) .
5.	De posse da lista de aprovados para o cargo de administrador, foi realizado contato com cada candidato classificado sobre o interesse em tomar posse no IFPA. O primeiro colocado já havia sido nomeado para o IFTO. Os candidatos posicionados na 2.ª, 3.ª e 4.ª posição rejeitaram a possibilidade de nomeação para o IFAM (fls. 27/29 e 48/50 da peça n.º 11) . Apenas o candidato Antonio Wilson Gonçalves de Brito (5.º colocado) manifestou-se favoravelmente à posse no IFAM, havendo sido expedida a portaria de nomeação do interessado (fls. 51/55 da peça n.º 11) .
6.	Pela documentação anexada aos autos, ficou evidenciado que o IFAM tomou todas as medidas possíveis para obter um candidato aprovado no Estado do Amazonas. Não havendo essa possibilidade, ficou comprovada a consulta a institutos federais vizinhos ao Amazonas. Por fim, houve obediência à estrita ordem de classificação dos candidatos aprovados no concurso público realizado pelo IFTO.
7.	Em consulta ao sistema Google Maps, fica evidenciada a dificuldade para nomeação de um candidato para uma localidade tão longínqua como Tefé-AM. Ademais, não vislumbramos nenhuma ocorrência de má fé, nem por parte do interessado e nem pelo órgão da administração, uma vez que o IFAM tomou todas as precauções possíveis para dar cumprimento às exigências previstas no Acórdão 1618/2018-TCU-Plenário. Por fim, a medida tomada pelo IFAM observou os princípios da eficiência e da impessoalidade, tendo buscado a melhor solução para preencher o cargo vago, sem causar nenhum prejuízo à administração e a terceiros. Dado o conjunto probatório, compreendemos que a admissão ora em exame deve merecer o registro por parte da Corte de Contas.
8.	Por todo o exposto, com as vênias de estilo por divergir do encaminhamento oferecido pela Sefip às peças n.ºs 15 e 16, esta representante do Ministério Público de Contas propõe ao Tribunal que considere legal e ordene o registro do ato de admissão de Antonio Wilson Gonçalves de Brito (CPF n.º XXX.268.261-XX) no cargo de administrador do Instituto Federal de Educação, Ciência e Tecnologia do Amazonas.

não há

Procuradora-Geral Cristina Machado da Costa e Silva.

ADMISSÃO. APROVEITAMENTO DE CANDIDATO APROVADO EM CONCURSO PÚBLICO PROMOVIDO POR OUTRA ENTIDADE CONGÊNERE. OBSERVÂNCIA DE PREVISÃO EDITALÍCIA DO APROVEITAMENTO DE CANDIDATO, CUMPRIMENTO DE ORDEM DE CLASSIFICAÇÃO E CONGRUÊNCIA DE DENOMINAÇÃO, COMPETÊNCIAS E HABILIDADES DO CARGO. LEGALIDADE. REGISTRO.

ATOS DE ADMISSÃO (ADS)

Secretaria de Fiscalização de Pessoal (SEFIP).

Trata-se de ato de admissão de Antonio Wilson Gonçalves de Brito no cargo de administrador do Instituto Federal de Educação, Ciência e Tecnologia do Amazonas (IFAM) .
A Secretaria de Fiscalização de Pessoal opina por considerar ilegal e negar registro ao ato admissional em razão de o provimento originar-se de aproveitamento de candidato em localidade distinta da que teriam os servidores da entidade promotora de concurso público, no caso, o Instituto Federal de Educação, Ciência e Tecnologia do Tocantins (IFTO) , em desacordo com a exigência inscrita no subitem 9.2.3.3. do Acórdão 1618/2018-TCU-Plenário, relator E. Ministro Vital do Rêgo.
O Ministério Público de Contas divergiu da unidade instrutiva por entender que o IFAM havia adotado todas as medidas necessárias a fim de atender à urgência de preencher vaga disponível no campus de Tefé/AM, cuja lacuna poderia comprometer as atividades técnico-administrativas de apoio à educação naquela unidade avançada.
Aduz que, diante da ausência de edital de concurso público para provimento de cargo de administrador do IFAM, a unidade jurisdicionada teria requerido a outras instituições federais de educação, ciência e tecnologia localizados no Pará, Rondônia e Tocantins e à Universidade Federal do Amazonas a disponibilidade de candidatos aprovados e não-nomeados nos certames por elas promovidos a fim de, querendo, tomarem posse no cargo de administrador na unidade de Tefé/AM.
Assevera que a entidade de origem só logrou êxito no aproveitamento de candidato oriundo de aprovação no concurso público promovido pelo Instituto Federal de Educação, Ciência e Tecnologia de Tocantins, tendo sido observadas todas as cautelas quanto à previsão dessa faculdade no instrumento convocatório do certame da instituição cedente, a mesma denominação do cargo, competências, habilidades e a rigorosa observância da ordem de classificação dos candidatos.
Nessas condições, arremata que a medida adotada IFAM observou os princípios da eficiência e da impessoalidade, tendo buscado a melhor solução para preencher cargo vago em localidade longínqua como Tefé/AM, a qual não resultou em prejuízo à administração e a terceiros, a relevar a falha apontada pela unidade técnica.
Feito esse introito, decido.
Assiste razão ao Parquet especializado.
O Instituto Federal de Educação, Ciência e Tecnologia do Amazonas desincumbiu-se em atender núcleos essenciais que respaldam a legalidade e a legitimidade do aproveitamento de candidato oriundo de concurso público promovido por outra entidade congênere, no caso vertente, o Instituto Federal de Educação, Ciência e Tecnologia de Tocantins (IFTO) , em harmonia com a essência das diretrizes dimanadas do Acórdão 1618/2018-TCU-Plenário.
Refiro-me a aspectos centrais como a previsão do aproveitamento em instrumento convocatório do certame público, a congruência da denominação, das competências e habilidades exigidas para o cargo de administrador do quadro de técnicos administrativos de apoio à educação, bem como o rigoroso cumprimento da ordem de classificação dos candidatos aprovados e não-nomeados, em consonância com os princípios da publicidade, da impessoalidade e isonomia. 
Nesse aspecto, havia expressa previsão editalícia de aproveitamento de candidato aprovado em outra instituição de ensino federal similar, conforme se dessume do item 15.14 do Edital de Concurso Público 13, de 18/4/2017, promovido pelo IFTO (peça 10, pág. 2 e peça 11, pág. 34) . 
Os três primeiros candidatos disponíveis declinaram o convive após ter-lhes sido franqueada oportunidade de posse na unidade avençada do IFAM (peça 11, p. 48-50) . Somente o quarto classificado no torneio público promovido pelo IFTO, Antônio Wilson Gonçalves de Brito, aceitou a vaga para o campus Tefé (peça 11, p. 51) , sendo nomeado pelo IFAM por meio da Portaria 726 - GR/IFAM/18 de 12/04/2018, tomado posse em 26/4/2018 e entrado em exercício em 27/4/2018 (peça 11, págs. 52 a 55) . 
A falha decorrente do fato de ser diversa a localidade de desempenho do cargo em relação àquela em que tenham exercício os servidores da entidade promotora pode ser relevada diante das circunstâncias excepcionais do caso concreto. Informações e documentos apresentados pelo IFAM apontam superveniência de emergência não prevista por aquela instituição, derivada de afastamento de único servidor técnico-administrativo do campus de Tefé/AM capaz de realizar as tarefas de administrador, cuja ausência poderia comprometer o desempenho das atividades de apoio ao público interno e externo da instituição.
Ante o exposto, considero legal e ordeno registro ao ato de admissão e voto por que o Tribunal acolha a minuta de acórdão que ora submeto à apreciação do colegiado.
TCU, Sala das Sessões Ministro Luciano Brandão Alves de Souza, em 1 de setembro de 2020.
WALTON ALENCAR RODRIGUES 
Relator